【裁判字號】    95,台上,6026
【裁判日期】    951108
【裁判案由】    貪污等罪
【裁判全文】
最高法院刑事判決            九十五年度台上字第六０二六號
上  訴  人  台灣高等法院檢察署檢察官
被      告  甲○○
            乙○○
共      同
選任辯護人  柯士斌律師
上列上訴人因被告等貪污等罪案件，不服台灣高等法院中華民國
九十五年五月十一日第二審更審判決（九十五年度上更(二)字第三
二號，起訴案號：台灣宜蘭地方法院檢察署九十二年度偵字第六
０一號），提起上訴，本院判決如下：
    主  文
上訴駁回。
    理  由
按刑事訴訟法第三百七十七條規定，上訴於第三審法院，非以判
決違背法令為理由，不得為之。是提起第三審上訴，應以原判決
違背法令為理由，係屬法定要件。如果上訴理由狀並未依據卷內
訴訟資料，具體指摘原判決不適用何種法則或如何適用不當，或
所指摘原判決違法情事，顯與法律規定得為第三審上訴理由之違
法情形，不相適合時，均應認其上訴為違背法律上之程式，予以
駁回。本件原判決已敘明宜蘭縣南澳鄉公所發包之「金岳、碧侯
村九十年度天然災害復建工程」招標公告中已規定押標金額度為
投標金額之百分之五，依政府採購法與行政院令頒之「押標金保
證金暨其他擔保作業辦法」第六條第一項及第十一條等規定，並
參酌被告乙○○於法務部調查局宜蘭縣調查站（下稱調查局）、
被告甲○○於偵查中之供述，及同案被告即南澳鄉公所財經課長
曹天福、主計主任吳金來於調查局之供述等所示，參與競標之廠
商依規定須於截止投標期限前繳足押標金，亦可提出現金於開標
現場繳納。而龍祥營造股份有限公司（下稱龍祥公司）以總價新
台幣（下同）八百九十萬元參與本件工程競標，應繳交之押標金
應為四十四萬五千元，但於投標時僅繳納押標金四十一萬六千元
，尚短缺二萬九千元差額等情，有龍祥公司之標單、退還押標金
申請書在卷可參。不足之二萬九千元押標金於開標當日即民國九
十一年二月二十日下午二時許始經龍祥公司在第一商業銀行羅東
分行匯入蘇澳地區農會南澳辦事處，匯訖時間為同日下午二時九
分八秒，有該行匯款申請書代收入傳票、序時交易紀錄表及匯款
匯訖紀錄單代轉帳傳票在卷足憑。嗣於同日下午二時二十四分匯
入蘇澳地區農會，因該帳號科子目別甚多，聯絡不上南澳鄉公所
經辦人員致未解款，翌日聯絡經辦人後再行入款，亦經蘇澳地區
農會九十三年十二月二十二日蘇區農信字第０九三００三０二七
號檢附匯入匯款明細表及公庫送款憑單函復在案。足見龍祥公司
於投標期限截止之前，並未繳足押標金，而於同日下午始匯款補
足差額二萬九千元，且蘇澳農會因無法聯絡南澳鄉公所人員，始
於翌日解款。被告二人於調查局及偵審中供稱：龍祥公司承包商
林進興於該工程開標當日上午九時許，獨自至南澳鄉公所財經課
辦公室向其等表示押標金不足，二人乃告知於開標前可以在現場
補足或匯入鄉公所在蘇澳地區農會南澳辦事處帳號公庫等語。觀
之證人即龍祥公司股東林進興於偵查、第一審，及證人即龍祥公
司職員張琦於第一審之證詞，可知林進興於開標前一日即指示張
琦填寫押標金額，同時購買台支本票，當晚已發現押標金計算錯
誤，乃於翌日早上通知張琦匯款補足。而張琦則正外出辦事，遂
遲至當日下午二時始辦理匯款等情相符。至林進興於調查局證稱
：決標之後，南澳鄉公所某人通知我押標金不足二萬九千元，要
我在開標當日補足等語，核與第一審所稱及證人張琦證言不符，
且林進興若於開標後始知押標金不足，自不可能於開標前即詢問
被告二人如何處理押標金不足之事，林進興於調查局所述，應係
關於詢問如何處理之時點記憶有誤所致。關於審標及開標之流程
，甲○○於調查局供稱：投標過程分為「投標資格審查」與「開
標金額審查」，在審查資格標時，尚不知龍祥公司之投標金額；
乙○○於調查局供稱：需對承包商投標文件逐一審查後，製作工
程投標廠商資格證件審查表。經核卷內投標資料所示，投標資料
分為「證件封」及「標單封」，證件封應裝各該業登記影印本、
承攬工程手冊或業務影印本、營利事業登記證（或商業登記證及
營業登記證影本）、納稅證明文件影印本、公會會員證影印本、
廠商及負責人印章印模單、押標金票據、退還押標金申請單、切
結書；標單封上則註明「本標單封須俟證件審查合格之投標廠商
達法定家數以上，且符合開標條件時，方能開啟」，並僅裝標單
及工程估價單、單價分析表。依同案被告即南澳鄉公所秘書陳波
勇於調查局及證人林進興於第一審之供證，足見於開標及審標程
序上，確係先開「證件封」以審查投標廠商資格，俟審查合格後
，再開「標單封」以審查價格標。而於開「證件封」審查廠商資
格時，因「標單封」尚未開，故押標金票據及退還押標金申請單
雖裝在證件封內，但尚不知投標金額，亦即根本無從計算審查押
標金是否足夠，只得從形式上查看上開文件是否齊備而已。對照
「工程投標廠商印模及資格證件表」上亦無押標金額是否足夠之
審查勾記欄位，則於「標單封」打開之前，既不知投標金額，當
無從反算百分之五之押標金是否足夠，自不可能確知龍祥公司押
標金不足。公訴人指稱被告二人明知龍祥公司押標金不足，仍在
工程投標廠商資格證件審查表上資格符合欄位打勾，而有不實之
登載，要屬無據。至同案被告吳金來雖於調查局供稱：押標金不
足且未補足，在資格標時即因資格不符予以淘汰，不再具有投標
資格等語；證人林進興亦於調查局供稱：押標金不足，是不可以
通過資格標的審查等語。然依上開開標及審查作業，乃由結果上
觀察，押標金不足應不可得標，而非指在開「證件封」未開「標
單封」時，審查廠商資格之際，即可查知押標金不足情事，而先
行淘汰該家廠商之投標資格。被告二人雖於開標前，經龍祥公司
股東林進興詢問押標金不足時應如何處理，嗣於開出「標單封」
，得知龍祥公司投標金額時，未予反算先前裝在「證件封」內之
押標金是否足夠招標公告上所規定投標金額之百分之五，亦未檢
視是否另有補足押標金之其他單據，即由龍祥公司以最低價得標
，於處理過程上雖不無疏失。然上開押標金之差額僅二萬九千元
，若未實際計算，不易察覺，而依當日主持開標之南澳鄉公所秘
書陳波勇、參與開標之財經課長曹天福、參與監標之主計主任吳
金來等人在案發後於調查局供詞觀之，彼等均坦承並未實際計算
押標金是否足額。而龍祥公司所繳納之押標金不足，係肇因於林
進興於投標之日上午臨時改變投標金額所致，亦如前述。且若被
告二人有意使龍祥公司得標，大可告知林進興及時送現金至現場
開立收據，甚至先行墊借，無須再由林進興以電話聯絡公司職員
匯款，致可能不及匯入，造成廢標之後果。足證本件押標金不足
額發生，係基於偶然，並非投標之龍祥公司刻意不足。被告二人
所稱因以往未曾發生押標金不足之情形，本件係偶然發生，因而
未予計算，自屬可信。又本件案發後，調查局將審標、監標之人
均移送檢察官偵查，其中檢察官就其餘被告陳波勇、曹天福、吳
金來、陳英明為不起訴處分，檢察官亦採信陳波勇等人所稱，認
定：被告等人於審查資格標時，尚未查知龍祥公司押標金不足一
事，且衡情廠商既有心競標，除在特殊情形下鮮少有押標金繳納
不足之情形，是以陳波勇等人誤信被告甲○○等人之審查而未能
查出龍祥公司之押標金不足，應屬信而有徵。雖被告二人係負責
審標之承辦人，與陳波勇、曹天福、吳金來等參與審標、開標之
人職責尚有不同。然本件除有如前述之理由外，因南澳鄉公所當
天尚有「南澳鄉武塔、金洋、澳花村九十年度災害復建工程」及
「宜五七線九十年度災害復建工程」等二件工程同時開標，且自
政府採購法施行以來，該所辦理之工程採購發包，尚無發生工程
押標金不足之情形，有該所九十五年二月二十七日南鄉財字第０
九五０００一七八六號函附卷可參。被告二人自可能因上開因素
，致未見及龍祥公司押標金不足。況依卷附工程投標廠商印模及
資格證件表所示，各參與審標人員均須在表上欄位登註意見完成
資格標之法定程序，再接續審查金額標，並係被告二人與陳波勇
、曹天福、吳金來等五人一起公開出示標單封，察看何家廠商標
價最低決標，陳波勇、曹天福、吳金來亦均有審查各廠商押標金
是否足夠之權責，當不得以被告二人為承辦人，即認陳波勇、曹
天福、吳金來等人未發現龍祥公司押標金不足係行政疏失，被告
二人則有圖利他人之故意。另依行政院公共工程委員會採購資訊
公告系統所載，南澳鄉公所自八十八年八月十三日至九十一年二
月十九日招標公告之工程共六十一件，龍祥公司得標者僅四件，
本件工程於九十一年二月二十日開標，距龍祥公司前一件八十九
年六月二十九日得標已一年餘未再承包南澳鄉公所工程，亦據證
人林進興於原審前審證實。依上開龍祥公司承包南澳鄉公所工程
之次數、金額及各次得標之間隔等情，龍祥公司負責人難認與南
澳鄉公所有特殊情誼或特殊關係。公訴人指稱因龍祥公司承作南
澳鄉公所多件工程而與被告等熟識等情，要屬速斷。至林進興雖
於偵查中證稱：承包該項工程沒有送錢、禮品給陳波勇、吳金來
、曹天福、乙○○、甲○○他們，有時候有請他們吃個牛肉麵等
便飯等語，然此為被告二人所否認，且林進興於原審前審復證稱
：與被告二人並無特別交情，應該沒有特別請過該二人吃飯等語
，卷內復無其他證據足以佐證，自難僅憑林進興前後不同之證言
，即認被告二人與林進興有特殊情誼而欲圖利於龍祥公司。又林
進興於調查局及偵查中固指證本件承辦人員於開標時或開標之後
有告知押標金不足之事，然林進興於偵查中同時陳稱不記得是何
人告知，倘被告二人願違法指示林進興補足押標金，理當與林進
興熟識，林進興自不可能不知告知之「公所承辦人員」即為被告
二人，且與其於第一審所證開標前已知押標金不足之情節所言不
符，林進興於調查局、偵查中上開所稱，是否屬實，已有可疑。
況依林進興於原審前審作證內容觀之，押標金不足肇因於林進興
變更投標金額，但欲繳納之押標金已在前一日自銀行領出由台灣
銀行擔當付款之支票，以致不足，林進興乃於開標當天早上詢問
被告二人押標金不足應如何處理？被告二人則稱趕快匯款至公庫
等情，核與證人張琦所證及被告二人所供相符，自足採信。證人
林進興雖於第一審稱有公所之人告知，但亦證稱：我「問」誰忘
了，那個人跟我講要趕快補足，是在公所的時候等語，足證林進
興係主動詢問被告等，並非被告等主動告知押標金不足。設被告
二人自始即有以事後違法補足押標金方式圖利林進興，衡情應於
開標後立即告知林進興，而無於林進興詢問時，始要林進興補足
押標金。足見證人林進興於調查局、偵查中指稱係於開標後，被
告二人告知應補足押標金，難認屬實，自不得為被告二人不利之
認定。另關於在「南澳鄉公所押標金退還清單」上，龍祥公司部
分押標金金額原記載四十四萬五千元，改填為四十一萬六千元，
並登載「二萬九千元已入鄉庫」部分，乙○○辯稱：當時二萬九
千元已入鄉庫，但支票只有四十一萬六千元，其乃將總額塗掉，
改成四十一萬六千元，並加註「二萬九千元已入鄉庫」字樣。查
上開押標金差額二萬九千元係於投標當日下午二時許，經龍祥公
司職員張琦自第一商業銀行羅東分行匯入蘇澳地區農會南澳辦事
處，並經蘇澳地區農會南澳辦事處於翌日聯絡上南澳鄉公所經辦
人後入款等情，除據證人即南澳鄉公所主計室助理薛秋花於第一
審證稱：九十一年二月二十一日自農會領回來時，送款憑單上即
記載「龍祥營造股份有限公司入」字樣，問過出納還是承辦人員
就知道是龍祥公司之押標金，我在當天就登錄等語，並有第一商
業銀行匯款申請書代收入傳票、序時交易紀錄表及蘇澳地區農會
代理南澳鄉／蘇澳鎮公庫送款憑單各乙份在卷可憑。足見乙○○
供稱九十一年二月二十日開標當天因出納高如玉請假，致未將押
標金交付出納，迨至翌日公所人員薛秋花領回送款憑單時，得知
係龍祥公司匯入之押標金，始填寫押標金退還清單，將押標金交
付出納高如玉，應屬實情。並有南澳鄉公所員工乙○○出差請示
單及高如玉九十一年度員工請假卡影本在卷為憑。而證人高如玉
於調查局、偵查中固稱核對支票金額與押標金退還清單所載相同
，即蓋用印章，不知「二萬九千元已入鄉庫」何人記載。惟其於
第一審已改稱忘記清單上有無塗改數字，僅係核對支票金額與押
標金是否相同。而乙○○則於九十一年二月二十一日，助理薛秋
花自農會領回送款憑單後，得知係龍祥公司匯入之押標金，始製
作押標金退還清單，並將押標金交付出納高如玉；且該送款憑單
上蓋有蘇澳地區農會代理南澳鄉公庫「91.2.21 」之轉帳收付戳
章，金額為二萬九千元，此時乙○○既知該二萬九千元係龍祥公
司之押標金，衡情應連同支票金額四十一萬六千元一併記載於押
標金退還清單上。又乙○○於開標時既不知龍祥公司押標金不足
，及至助理薛秋花自農會領回龍祥公司匯入之二萬九千元送款憑
單後，乙○○當時應知龍祥公司繳交之押標金除面額四十一萬六
千元外，另有匯入之二萬九千元。惟因該送款憑單僅蓋有農會代
理南澳鄉公庫「91.2.21 」之轉帳收付戳章，並未記明匯款之時
間，無法得知是否於開標後匯入，乙○○自無從得知龍祥公司於
開標時有押標金不足之事。乙○○辯稱：因認該支票金額四十一
萬六千元及送款憑單上二萬九千元均係龍祥公司之押標金，乃合
併計算總額為四十四萬五千元，後為區分支票與匯款金額，乃改
為「四十一萬六千元」及「二萬九千元已入鄉庫」之文字，應堪
採信。證人高如玉於調查局及偵查中所言未見退還清單塗改及「
二萬九千元已入鄉庫」等文字，難認與事實相符。乙○○於調查
局供稱：於將退還清單拿給高如玉之後，事後才取回填製內容不
實之「二萬九千元已入鄉庫」等語，既與上開事證不符，復與自
身在調查局中所言「無法解釋」等語不合，顯難認係真實之自白
。乙○○於九十一年二月二十日當天開標時，既不知龍祥公司押
標金不足；及至翌日早上，助理薛秋花自農會領回送款憑單後，
雖知係龍祥公司匯進之押標金，但因該送款憑單並無匯款時間，
致不知係於開標後匯入，乃將該二萬九千元連同支票金額四十一
萬六千元一併計算，並將總額四十四萬五千元記載於清單上；後
為區分支票與匯款金額，乃改為「四十一萬六千元」及「二萬九
千元已入鄉庫」之文字，自無明知不實之事項而登載於公文書之
犯行。因認本件公訴人所舉證據，無法證明被告二人有圖利及登
載不實公文書之犯行，因而將第一審科刑之判決撤銷，改判諭知
被告等均無罪。已詳述其取捨證據心證之理由，從形式上觀察，
並無何違法情形存在。檢察官上訴意旨略以：由乙○○、甲○○
及證人吳金來、陳英明、林進興等人之陳述，可知被告二人於開
標前即已知龍祥公司押標金不足，原判決對此不利於被告等之證
據資料未於理由內說明如何不足採取之理由，顯有判決不備理由
之違法；「工程投標廠商印模及資格證件表」審查項目第十項為
空白欄，可知縱未列舉於第一至九項目之事項，仍得記載於第十
項內，原判決認定上開證件表上無押標金額是否足夠之審查勾記
欄位，與卷存證據資料不符，且第九項記載「投標須知第十二、
十九規定無效者」，惟卷內並無「投標須知」可以查證，原審未
調查即判決，亦有應於審判期日調查之證據而未予調查之違法；
本件是否因被告等早已明知龍祥公司之押標金不足，因而不願反
算押標金是否足夠？原判決遽謂被告等未反算僅係行政疏失，亦
有判決不備理由之違法；又何以同件工程參與競標之退還押標金
，乙○○不同時處理，獨將龍祥公司部分留待他日處理？如無某
種程度上之利益，何以獨厚龍祥公司？原判決對此不利於被告等
之證據資料，未於理由內說明如何不足採取之理由，亦有判決不
備理由之違法云云。惟查原判決均已詳加論述敘明被告等雖於投
標前經林進興詢問龍祥公司之押標金不足之情事，但因本件押標
金差額僅二萬九千元，不易察覺，且前未曾發生有投標廠商繳交
押標金不足之情形，況同日尚有另二件工程同時開標，致被告二
人及參與審標、監標之人均未及發現等理由，所為論斷，並非事
理所無，核無違背經驗法則與論理法則，自屬原審採證、認事之
適法職權行使，並無上訴意旨所指判決理由不備之違法情事。又
檢察官就被告犯罪事實，應負舉證責任，並指出證明之方法，刑
事訴訟法第一百六十一條第一項定有明文。卷存「工程投標廠商
印模及資格證件表」審查項目第九項雖記載「投標須知第十二、
十九規定無效者」（見原審上訴卷第九十二頁），惟本件原審審
判時，檢察官並未就「投標須知第十二、十九規定」為何，且上
開規定與被告等之犯行有何關聯，提出積極證據，亦未聲請原審
調查證據，卻於法律審之本院指摘原審有應調查而未予調查之證
據，難認係適法之第三審上訴理由。檢察官上訴意旨並未依據卷
內訴訟資料，具體表明原判決究係如何違背法令，僅就原審採證
認事職權之適法行使，及原判決理由已明白論斷之事項，任憑己
意加以指摘，核與法律規定得為第三審上訴理由之違法情形，不
相適合，其上訴違背法律上之程式，應予駁回。
據上論結，應依刑事訴訟法第三百九十五條前段，判決如主文。
中    華    民    國  九十五  年   十一   月    八    日
                      最高法院刑事第十庭
                          審判長法官  洪  清  江
                                法官  石  木  欽
                                法官  李  伯  道
                                法官  林  勤  純
                                法官  陳  晴  教
      本件正本證明與原本無異
                                      書  記  官
中    華    民    國  九十五  年   十一   月   十三   日
                                                      v


司法院資訊處製作；財團法人民間司法改革基金會備份。
